【裁判字號】    86,再易,7
【裁判日期】    890426
【裁判案由】    再審
【裁判全文】
臺灣士林地方法院民事判決  八十六年度再易字第七號
    再審原告    台北市政府
    法定代理人  馬英九
    訴訟代理人  莊乾城律師
    複  代理人  林清源律師
    再審被告    乙○○      住台北市○○街七七巷廿六號
                甲○○      住.
                丁○○      住.
                丙○○      住.
    共      同
    訴訟代理人  林梅玉律師
右當事人間請求再審事件，再審原告對於本院民國八十六年七月三十日確定判決提起
再審之訴，本院判決如左：
    主      文
再審之訴駁回。
再審訴訟費用由再審原告負擔。
    事      實
甲、再審原告方面：
一、聲明：
（一）原確定判決（本院八十五年簡上字第八十一號）及第一審之判決（本院八十五
      年士簡字第六九八號）均廢棄。
（二）右廢棄部份再審被告於第一審之訴駁回。
（三）第一、二審及再審之訴費用均由再審被告負擔。
二、陳述：
（一）原判決有民事訴訟法第四百六十九條第一項第一款適用法規顯有錯誤之情形：
      最高法院五十七年台上字第一０九一號判例意旨揭示：「民事訴訟法第四百九
      十六條第一項第一款所謂適用法規顯有錯誤，以確定判決違背法規或現存判例
      解釋為限」，原判決有違背左述法規、判例、解釋之情形，而有民事訴訟法第
      四百九十六條第一項第一款之再審事由。且依釋字第一七七號解釋：確定判決
      消極不適用法規，顯然影響裁判者，亦屬民事訴訟法第四九六條第一項第一款
      適用法規顯有錯誤之範圍，合先陳明。
（二）按國家對於民事訴訟與行政訴訟既設有不同之裁判系統，民事法院與行政法院
      ，係各具權限，不得侵越，其相互間應尊重彼此職權及其裁判效力，訴訟事件
      屬於行政法院之權限者，僅行政法院有為裁判之權，民事法院不得審查其裁判
      是否適法，更不得變更其裁判，因之，民事裁判以行政處分是否違法為前提者
      ，如該行政處分業經行政法院判決認定其違法與否，縱該行政法院之裁判，有
      何法律上之瑕疵，在未依行政訴訟程序變更以前，民事法院仍應以該行政訴訟
      裁判為民事判決之基礎，不得逕行否定，行政法院及前揭訴願、再訴願決定均
      認土地徵收處分已確定，則民事訴訟程序應以該行政訴訟裁判為民事判決基礎
      ，不得逕行否定（楊建華先生著民事訴訟法問題研析）。故最高法院五十二年
      台上字第六九四號判例意旨揭示：「行政處分確係有效存在，雖內容有不當或
      違法，而在上級官署未依訴願程序撤銷以前，司法機關亦不能否認其效力。」
      ，行政法院廿三年判字第六十一號判例意旨亦謂：「行政處分若因欠缺法律上
      之要件而無效時，其外形上之事實既經成立，則應受有效之推測，須由當事人
      依法提起訴願或行政訴訟，經訴願官署或行政法院撤銷，其效力方不能繼續存
      在」，是行政處分未經訴願機關或行政法院撤銷前，司法機關尚不能否認其效
      力，如已經訴願機關確定其效力，依舉重明輕之法理，更不能否認其效力。
  １、本件土地徵收案經再審被告提起訴願，業經訴願機關駁回其請求確定在案。查
      原確定判決所引內政部八二、十二、卅台︵八二︶內訴字第八二０五六七四號
      訴願決定書內載明訴願人乙○○主張改制前台北市政府並未於公告期滿後十五
      日內將補償地價繳交地政機關發給完竣，．．．該公告徵收應失其效力云云，
      經訴願決定機關認土地徵收效力已確定不得提起訴願而為駁回之決定，俟行政
      院再訴願決定書仍援引內政部訴願決定以系爭土地徵收處分已確定不得再為爭
      執而為駁回之決定，行政法院亦同此見解而為駁回之裁定，非如原判決理由七
      ，倒數第六、七、八行謂再審被告係因已逾訴願期間，而遭程序上駁回云云。
  ２、本件原土地征收處分屬再審原告權限內行為且確係有效存在，基於行政處分之
      公定力，本案徵收處分如有欠缺法律上要件而無效事由，於未經上級官署認其
      無效並予撤銷之前，不能否認其效力，與民法上之無效不同，不得認行政處分
      失效而不存在，否則違法行政處分為無效亦不存在，顯與上揭判例意旨不符。
      故原判決認失效之行政處分與不當或違法之行政處分不同毋需經撤銷云云，有
      違上述判例，且影響判決結果，而有民事訴訟法第四百六十九條第一項第一款
      規定，判決消極適用法規顯有錯誤之再審事由。
（三）再按當事人主張有利於己之事實者，就其事實有舉證責任，民事訴訟法第二百
      七十七條著有規定。
  １、最高法院十七年上字第九一七號判例意旨：「民事訴訟如係由原告主張權利者
      ，應先由原告負舉證之責，若原告先不能舉證以證實自己主張之事實為真實，
      則被告就其抗辯事實即令不能舉證，或其所舉證據尚有疵累，亦應駁回原告之
      請求」、四十二年度判字第四十七號裁判意旨：「當事人主張有利於己之事實
      ，應負舉證之責，如不能舉證或其所舉證據，並不能證明其所主張事實之存在
      ，即應將其請求駁回」、七十五年度判字第二二四號裁判意旨：「有利息約定
      之抵押借款，稅務機關得依土地登記簿有關利息約定之記載，對債權人作有按
      時收取利息之認定，參照行政訴訟法第卅三條準用民事訴訟法第二百八十二條
      『法院得依已明瞭之事實，推定應證事實真偽』之規定，不必另行舉證．．．
      如主張未收付實現之有利於己之事實，則依民事訴訟法第二百七十七條規定有
      舉證責任，而所舉證必須有效，方能推翻已認定之收付實現之事實」，系爭土
      地已辦理徵收登記，再審被告未舉證證明未發放補償費前，應作補償費已按時
      發放之認定，其請求應予駁回。
  ２、最高法院二十八年上字第一七三九號、四十三年台上字第三七七號判例意旨揭
      示：「非債清償之不當得利返還請求權以『債務不存在』為其成立要件之一，
      主張此項請求權成立之『原告』，應就『債務不存在』之事實負舉證之責任。
      」、「請求履行債務之訴，除被告自認原告所主張債權發生原因之事實外，應
      先由原告就其主張此項事實負舉證之責任，必須證明其為真實後，被告於其抗
      辯事實，始應負證明之責任，此為舉證責任分擔之原則」，最高法院七十四年
      度台上字第二一四三號裁判意旨謂：「主張變態事實之當事人應就此負舉證責
      任。」五十一年十二月十日民刑庭總會決議意旨揭示：「甲租地與乙造林，約
      定乙如不於約定期限內植足約定株數，應將土地交還，逾期甲以乙未能植足約
      定株數，乃於定相當期限，催告補植後，解除租約，訴請交還土地，乙主張已
      經依約種植足數，因遭水災（發生日期在催告期限屆滿後約四個月）將幼苗沖
      失，於乙未能於甲催告期限屆滿前種植足數之事實，在此種特殊情形之下，按
      照誠信法則，應由甲負舉證責任」，３、司法院院字第二七０四號解釋乃謂：
      「需用土地人不於公告完畢『十五日內』將應補償之地價及其他補償費額『繳
      交主管地政機關』發給完竣者，其徵收土地核准案，應從此失其效力」，十五
      日之期限乃補償費額繳交予主管地政機關之期限，非發給土地所有人之期限，
      行政法院八十六年度判字第六０二號判決意旨揭示：「土地法第二百三十三條
      規定及司法院院字第二七０四號解釋釋示徵收土地核准案失效要件，乃以需用
      土地人不於規定期限內將應補償之地價及其他補償費額『交主管地政機關辦理
      發給者為限』，至．．．本件地價補償已否領取完畢，屬應否補發之問題，究
      與需用土地初未於期限內將應補償之地價及其他補償費額繳交主管地政機關辦
      理發給之情形有間，尚不發生原徵收土地核准案失效之問題」，再審原告於四
      十九年十二月五日北市地用字第七六六二四號公告徵收，公告期（卅天）滿前
      之四十九年十二月廿一日台北市政府工務局函知地政科已將補償費撥由秘書室
      出納辦理補償，本案徵收補償費已於期限內繳交，無失效問題，依上揭判例、
      解釋，是否於期限內繳交為徵收處分特別失效事由，非徵收處分成立要件，關
      於未能於期限屆期滿前完成之事，在此種特殊情形下，應由主張此事實之人負
      舉證責任，再審被告請求塗銷登記乃主張徵收失效為原因事實，依上揭意旨應
      由主張此變態事實之再審被告負舉證責任，再審被告未舉證證明前，徵收處分
      屬成立生效。原判決認應由再審原告負舉證責任，有背上述法律、判例及解釋
      ，致影響判決之結果，而有民事訴訟法第四百六十九條第一項第一款規定，判
      決消極適用法規顯有錯誤之再審事由。
（四）次按最高法院十八年上字第二０九號、六十九年台上字第七七一號判例意旨揭
      示：「認定事實應憑證據，至法院採為認定事實之證據，必於訟爭事實有相當
      之證明力者而後可，若一種事實得生推定證據之效力者，亦必于現行法規有根
      據，即為現行法規所明認者而後可，斷不能以單純論理為臆測之根據，而就訟
      爭事實為推定之判斷」、「法院依調查證據之結果雖得依自由心證，判斷事實
      之真偽，但其所為之判斷如與經驗法則不符時，即屬於法有違」。
  １、土地欠稅扣繳程序為：地政機關造具清冊，由稅捐機關查明將欠稅列於清冊，
      函復地政機關代為扣繳，程序即已完成（平均地權條例施行細則第一百條第一
      項一、二款規定參照）。本案徵收機關為台北市政府地政處於公告徵收後，於
      五十年一月十一日即以北市地用字第００三九號函請工務局，將土地所有權人
      之欠稅自補償地價之支票內扣除且副知該市稅捐稽徵處，同時並以五十年一月
      十一日北市地用字第００三八號函復稅捐稽徵處赤峰街道拓寬徵收土地之欠稅
      已函請工務局依法扣除，而台北市工務局亦曾公文函知地政科赤峰街拓寬工程
      用地早於四十九年十二月廿一日已辦妥請款手續並移秘書室出納股待領，而稅
      捐稽徵處五十年一月七日北市稽五催字第一０二三五六號函內，亦已查明應扣
      抵之欠稅金額，台北市地政科再於五十年一月十一日發函通知扣抵稅款手續，
      ，扣繳程序已完成（有原判決訴訟程序再審原告所呈台北市稅捐稽徵處五十年
      一月七日北市稽五催字第一０二三五六號函、台北市政府地政科五十年一月十
      一日北市地用字第卅八、卅九號函可稽），換言之，系爭土地於四十九年十二
      月五日公告徵收，公告期（卅日）滿後（五十年一月五日）十五日（五十年一
      月廿日）內，台北市政府工務局函地政科，於四十九年十二月廿日已辦妥請款
      手續並待領中，俟稅捐機閞於五十年一月七日發函徵收主管地政機關代為扣繳
      稅款並經地政科於五十年一月十一日發函工務局扣繳，程序已完成，則系爭補
      償金早已待領，嗣並扣抵稅款完畢，且得扣繳者為土地應有之一切負擔─包括
      所有稅賦或滯納金，原判決任意徒憑臆測未予扣抵云云，有證據任意推斷之嫌
      ，與上揭判例意旨不符。
  ２、再審原告於原第一審所提八十五、六、十八答辯狀證三號台北市稅捐稽徵處五
      十、一、七北市稽五催字第一０二三五六號函書明：「二、查此次發放將二號
      排水溝用地暨拓寬赤峰街工程」用地「徵收土地補償費．．．。五、茲隨函檢
      附上項『應扣繳』地價稅業戶清冊．．．煩請代為扣繳」云云，已查明依法應
      扣繳之稅捐，該函內亦書明為「應扣繳」之稅額，當符合應扣繳之土地稅捐及
      滯納金而言，民事訴訟法第三百五十五條第一項規定：「文書，依其程式及意
      旨得認作公文書者，推定為真正」，最高法院廿六年上字第四六一號判例意旨
      揭示：「除有反證，足以證明其記載為失實外，就其所記事項有完全之證據力
      」。本案原判決未敘明有如何計算應扣繳額逾法定額度，遽認所扣繳者不符法
      令之規定云云，與上揭法條及判例意旨亦有不符，而有民事訴訟法第四百六十
      九條第一項第一款規定，判決消極適用法規顯有錯誤之再審事由。
（五）查大法官會議釋字第一一０號解釋：「．．二．需用土地人不於公告完畢後十
      五日內，將應補償地價及其他補償費額繳交至主管地政機關『發給』完竣者，
      依照本院院字第二七０四號解釋，其徵收土地核準案固應從此失其效力。．．
      ．三．徵收土地補償費額經標準地價評議委員會評定後，應由主管地政機關即
      行通知需用土地人，並限期『繳交轉「發」』土地所有人，其限期酌量實際情
      形定之，但不得超過土地法第二百三十三條所規定十五日之期限。」，十五日
      期限指繳交補償費發給之期限，釋字第四二五號解釋亦謂土地法第二百三十三
      條規定指補償費應於「公告期滿十五日內發給」，其解釋文內所引內政部七十
      八年一月五日台內字第六六一九九一號令發布之土地徵收法令補充規定第十六
      條規定亦云：「．．致未於公告期滿『十五日內發放補償地價』，應無．．．
      ．」，均指應於十五日內發放補償之期限。
（六）退萬步言，如認釋字一百一十號、四百二十五號解釋有土地所有人受領完畢期
      限之意，然查一百一十號解釋於五十四年十二月廿九日發佈，四百二十五號解
      釋於八十六年發布，釋字第一百八十八號解釋意旨揭示：「本院依聲請所為之
      解釋，除解釋文內另有明定者外，應自公布當日起發生效力。」，明示法律不
      溯既往原則，本案於民國四十九年、五十年間辦理徵收，效力已確定，不受上
      揭一百一十號、四百二十五號解釋影響。原判決執俟後發佈之釋字為解釋，有
      違上揭釋字第一百八十八號揭示之效力範圍及釋字第五十四號揭示之法律不溯
      既往原則。蓋基於法之安定性要求，法律不溯既往已成原則規定，釋字第一百
      八十八號解釋意旨亦揭示大法官會議解釋自公布日發生效力，對之前存在之事
      實應適用當時之法令，否則，法令見解隨時代變遷變更，事實之效力亦隨之變
      更而有不確定性，則事實之效力如何將永難確認，應非法之意旨所在，再審被
      告所提司法院研究意見無拘束力不足採。
（七）再審被告所提列劉游玉珠為受文者之打字函件影本，乃再審被告自行擅打，該
      文無任何市府用印，亦非市政府公文用紙或格式為任何人皆可打字之影印文件
      ，無證據力，再審原告茲再否認其形式及內容之真正，再審原告於一審所提同
      一函號公文函影本受文者處非載劉游玉珠，該函係對尚未領取補償金之各業主
      催告領款，並不包括劉游玉珠，再審原告否認包括劉游玉珠，再審被告將再審
      原告寄予其他業主之函文內容，於受文者處更改為劉游玉珠自行繕打、製作無
      市府或承辦人員用印之文字，不具任何證據力，原審有違背最高法院十六年上
      字第二０九號判例意旨：「認定事實應憑證據」之違法。
（八）對再審被告抗辯之陳述：
  １、再審被告所提無效與得撤銷行政處分見解，為學者意見，不具拘束力，且其以
      違反命令抑法律規定作為無效抑得撤銷之行政處分，從訴願法及行政訴訟法第
      一條對於「違法」之行政處分得為撤銷之宣告，亦可見其謬誤，與行政法院廿
      三年判字第六十一號、五十二年台上字第六九四號判例意旨亦不符。
  ２、再被告所舉裁判意旨係指未於期限內將補償費繳交主管機關辦理發給而言，本
      案補償費已於期限內繳交發給待領中，與該裁判所述情形不同。且待領後，再
      審原告亦於最後期限五十年一月廿日前，依稅捐處平均地權條例施行細則第一
      百條第一項一、二款之規定查明欠稅之函復，由主管地政機關發函代為扣繳，
      並經訴願決定機關查明本案補償費確已於期限內辦理發給且扣抵欠稅，再審被
      告不得請求發放補償費，請見起訴狀所呈證七號內政部再訴願決定書（八四內
      訴字第八四０三五八二號），徵收已生效確定，亦有起訴狀所呈證二號內政部
      訴願決定書（台（八二）內訴字第八二０五六七四）可稽。
  ３、系爭土地於尚未辦竣徵收登記前，稅捐單位誤以為仍屬再審被告所有予以查封
      ，然不足證該次執行金額包括系爭土地已扣繳之稅款，再審被告主張系爭土地
      曾遭查封故執行金額包括系爭扣繳欠稅云云，實推論錯誤。
三、證據：並提出最高法院五十二年台上字第六九四號、十八年上字第二０九號、二
    十六年上字第四六一號判例、七十年度台上字第四三八九號判決、行政法院二十
    三年判字第六一號、七十年判字第一一七號判例、八十六年判字第０二號判決、
    民庭決議等影本各一件、學說摘文、判例摘文影本二件為證。
乙、再審被告方面：
一、聲明：
（一）再審之訴駁回。
（二）再審訴訟費用由再審原告負擔。
二、陳述：
（一）按所謂「無效之行政處分」者，乃指行政處分形式上雖已存在，然因缺乏有效
      要件之故，致全然不生行政處分效力之狀態也。就其效力而論，與根本未為行
      政處分同，任何人不受其拘束，故不待宣告撤銷，任何人均可忽視其存在，行
      政官署及法院，且得以獨立之見解，判斷其為無效。又依無效之行政處分，命
      人民以義務時，人民無服從之必要，若因違反義務而發生刑事問題時，刑事法
      院得以獨立之見解，決定該處分無效。復依無效之行政處分賦予權利時，任何
      人均無尊重其權利之必要，若發生侵害權利訴訟，民事法院亦得以獨立之見解
      ，宣告其權利無效。再無效之行政處分不因追認或時效之完成，而變為有效。
      末按對一般行政行為，欲提起訴願或行政訴訟，雖咸有一定期間之限制，然無
      效之行政處分並不因期間之經過而變為有效。另所謂「得撤銷之行政處分」，
      乃謂本已有效成立之，因有權官署將其撤銷之故，致自始失其效力之處分。
（二）然「無效之行政處分」與「得撤銷之行政處分」，其區分之標準何在？學說不
      ，通說均認為「應以所違反者為能力規定，抑係命令規定」為標準，其說謂：
      法令之規定事分為命令規定與能力規定兩大類，命令規定者，謂命為某事或不
      為某事之規定，由此所生之效果，為服從其命令之義務，違反其命令時，違反
      者固不能免其責任，然其行為之法律上之效力並不直接受其影響。能力規定者
      ，謂與以法律上之力，或否認其法律上之力之規定，由此所生效果，在於發生
      一定法律上之力。行政處分如違反命令之規定，僅為得撤銷之原因，並非當然
      無效。反，如係違反能力之規定，則係發生特定法律上之力之規定，其違反之
      結果常致效力不能發生，故如違反能力規定時，應屬無效。至於法令規定，究
      係命令規定？抑係能力規定？大致言，能力規定，屬於法律或委任命令之範圍
      ，至於行政命令大多為命令之規定，故行政處分之無效，多以違反法律時為限
      ，其違反命令時，僅為撤銷之原因（林紀東先生著行政法參照）。查本件土地
      徵收案，因未於期限內發放補償費而失效，其原因乃因違背土地法第二百三十
      三條之規定，申言之，該徵收之行政處分因違反能力規定，即所違反者為法律
      之規定，揆諸前揭法理以論，該行政處分為一無效之，而非一得撤銷之行政處
      分甚明，從而任何人均可忽視其存在，法院自亦得本於獨立之見解，判斷其為
      無效，故原判決本於獨立之見解，否認該徵收處分之效力，而判決再審被告勝
      訴，於法實屬允當。
（三）查可資規範本件民事事件之先決要件的相關司法解釋共有三則，茲臚列如後：
  １、「需用土地人不依土地法第三百六十八條第一項規定於公告完畢後十五日內將
      補償地價及其他補償費額繳交主管地政機關發給完竣者，法律上既無強制需用
      土地人繳交之規定，實際上又未便使徵收土地核准案久懸不決，尋繹立法本旨
      徵收土地核准案自應解為從此失其效力....  」 (司法院院字第二七○四號解
      釋)。
  ２、「....  二、需用土地人不於公告完畢後十五日內，將應補償地價及其他補償
      費額繳交至主管地政機關發給完竣者，依照本院院字第二七○四號解釋，其徵
      收土地核準案固應從此失其效力。....  三、徵收土地補償費額經標準地價評
      議委員會評定後，應由主管地政機關即行通知需用土地人，並限期繳交轉發土
      地所有人，其限期酌量實際情形定之，但不得超過土地法第二百三十三條所規
      定十五日之期限。」 (大法官會議釋字第一一○號解釋)。
  ３、「土地徵收，係國家因公共事業需要，對人民受憲法保障之財產權，經由法定
      程序予以剝奪之謂。規定此項徵收及其程序之法律必須符合必要性原則，並應
      於相當期內給予合理之補償。被徵收土地之所有權人於補償費發給或經合法提
      存前雖仍保有該土地之所有權，惟土地徵收對被徵收土地之所有權人而言，係
      為公共利益所受特別犧牲，是補償費之發給不宜遷延過久。本此意旨，土地法
      第二百三十三條明定補償費應於『公告期滿後十五日內』發給。此法定期間除
      對徵收補償有異議，已依法於公告期間內向該管地政機關提出，並經該機關提
      交評定或評議或經土地所有權人同意延期繳交者外，應嚴格遵守（參照本院釋
      字第一一○號解釋）。內政部中華民國七十八年一月五日臺內字第六六一九九
      一號令發布之『土地徵收法令補充規定』，係主管機關基於職權，為執行土地
      法之規定所訂定，其中第十六條規定：『政府徵收土地，於請求法律解釋期間
      ，致未於公告期滿十五日內發放補償地價，應無徵收無效之疑義』，與土地法
      第二百三十三條之規定未盡相符，於憲法保障人民財產權之意旨亦屬有違，其
      與本解釋意旨不符部分，應不予適用。」 (釋字第四二五號解釋)。
（四）上揭司法解釋，除院字第二七○四號解釋係早於三十三年七月十日即已公布外
      ，其餘大法官會議釋字第一一○號解釋係於五十四年十二月二十九日公布，釋
      字第四二五號解釋係於八十六年四月十一日公布，而再審原告提起本件再審之
      訴則係於八十六年九月十八日，即上開二號解釋公布生效之後，參諸司法院八
      十一年十一月六日︵81︶廳民一字第一八五七一號函復台高院之研究意見，對
      於本件訴訟自得適用之。綜上三號解釋意旨，其中依大法官會議釋字第一一○
      號解釋第二項釋示係以需用土地人不於公告完畢後十五日內，將應補償地價及
      其他補償費額繳交主管地政機關發給完竣者，依照院字第二七○四號解釋，其
      徵收土地核准案固應從此失其效力。而第三項釋示則謂：徵收土地補償費額經
      標準地價評議委員會評定後，應由主管地政機關即行通知需用土地人，並限期
      繳交轉發土地所有人，其限期酌量實際情形定之，但不得超過土地法第二百三
      十三條所規定十五日之期限。上開釋文之意旨已明示土地法第二百三十三條所
      規定十五日之期限乃﹁繳交主管地政機關發給完竣者」「限期繳交轉發土地所
      有人」之期限，而非祇是「限期繳交主管地政機關」之期限。司法院院字第二
      七○四解釋謂：需用土地人不於公告完畢十五日內將應補償之地價及其他補償
      費額「繳交主管地政機關發給完竣者」，當係指所有權人具領完畢或依法辦理
      提存者而言，否則，倘如將之曲解為單係需用土地人繳交地政機關辦理發給者
      ，則發給「完竣」一詞豈不成為贅詞，不言可喻矣。尤有進者，釋字第四二五
      號解釋更明確指出，土地徵收對被徵收土地之所有權人而言，係為公共利益所
      受特別犧牲，被徵收土地之所有權人於補償費發給或經合法提存前雖仍保有該
      土地之所有權，但補償費之發給不宜遷延過久，本此意旨，土地法第二百三十
      三條明定補償費應於「公告期滿後十五日內」發給。此一法定期間應嚴格遵守
      ，既連內政部七十八年一月五日台內字第六六一九九一號令發布之「土地徵收
      法令補充規定」，其中第十六條規定：「政府徵收土地，於請求法律解釋期間
      ，致未於公告期滿十五日內發放補償地價，應無徵收無效之疑義」之條文，均
      經認定與土地法第二百三十三條之規定不符，且於憲法保障人民財產權之意旨
      亦屬有違，而宣告應不予適用，益足見土地法第二百三十三條規定徵收土地應
      補償之地價及其他補償費，應於公告期滿後十五日內發給之，此一法定期限，
      係指所有權人具領完畢或依法辦理提存者而言，當非光指繳交予主管地政機關
      之期限。據此，本件系爭土地雖經再審原告於民國四十九年十二月五日公告徵
      收，至民國五十年一月四日公告期滿後十五日內，即五十年元月十九日以前，
      再審原告應依法發給該土地補償費，否則，依上開解釋，該徵收核准案即失其
      效力。是再審原告實未於公告期滿後十五日內即五十年一月十九日前發放土地
      補償費完峻，則該土地之所有權仍歸再審被告所有，彰彰明甚。
（五）次按行政法院79.10.30.七十九年判字第一七○九號判決明示：「...  依土地
      法第二百三十三條規定及司法院大法官會議解釋，本件徵收核准案，應已失其
      效力云云，倘其所稱屬實，則被告機關原為核准徵收之行政處分，即不存在，
      原告對之提起訴願、再訴願，應已失其鵠的，自不應准許，...     」及同院
      75.10.30.七十五年度判字第一九七九號判決亦謂「.... 依司法院院字第二七
      ○四號解釋其原來之徵收土地核准案自應從此失去效力土地所有人如因此而受
      損害者，得向需用土地人請求賠償。按此項徵收土地核准案失去效力之結果，
      係由於需用土地人不於公告完畢後十五日內將應補償地價及其他補償費額繳交
      主管地政機關發給完竣之事實自然發生，並非須待土地所有人主張後始能生效
      ，是故受理本案訴願暨再訴願機關分別援引之，以本徵收土地核准案已失其效
      力，有關按徵收當期公告現值發放補償費部分，亦失所附麗，原告指摘被告機
      關極盡拖延之能事云云，已因訴願標的不存在而無從審究為由，相繼決定駁回
      原告之一再訴願，核尚俱無違誤. 」之意旨，本件民事法院自應逕就再審原告
      引為抗辯之土地徵收核准案之已然失其效力與否，予以審查認定，以為判斷再
      審原告於八十二年六月八日以該項徵收為原因所為之所有權登記是否有妨害再
      審被告土地所有權而應予塗銷之基礎，要不受已涉及無效或已然失效之行政處
      分所拘束，方為適法允當。詎再審原告以本件系爭土地既經公告並辦理徵收登
      記在案，而援引最高法院五十二年台上第六九四號判例及行政法院二十三年判
      字第六十一號判例意旨，認司法機關在再審被告未另依行政訴訟程序撤銷其徵
      收土地之行政處分前，司法機關並不能否認其效力。殊不知，本件土地徵收核
      准案件，果真因未依法按期於公告完畢後十五日內發放補償費完竣，而依土地
      法第二三三條規定及司法解釋意旨，該行政處分已然失其效力者，則該核准徵
      收土地之行政處分既已當然失其效力，夫復何待另提行政救濟程序之必要，且
      依上揭行政法院判決意旨，亦無另提行政救濟濟程序之餘地與與效果，是再審
      原告不當引用上揭二十三年判字第六十一號判例意旨，以為其判斷之依據，殊
      屬無稽要無足取。
（六）查系爭土地重測前為台北市○○○段四小段三０—七一號，如確已於民國四十
      九年徵收確定並將補償費代扣舊欠稅捐者，何以台北市稅捐稽徵處復聲請台灣
      台北地方法院以六十年度能字第六七九號及七二四號強制執行事件，查封系爭
      土地，而再審原告雖表示因市府案件保存期限因素，系爭徵收案發生於民國四
      、五十年間，資料多已喪失，進而否認本件欠稅曾聲請強制執行云云，實不足
      為採。
（七）又查平均地權條例施行細則第一百條第一項之規定係為：地政機關應造具補償
      地價清冊，載明原規定地價或前次移轉發生日期及前次移轉現值，於徵收或照
      價收買公告同時函送稅捐稽徵機關。此僅係規定代為扣繳土地稅捐及滯納金，
      並非如再審原告所言，地政機關以指示工務局代為扣繳，扣繳程序已完成，是
      再審原告前述之主張，亦與事實不符。
（八）最高法院八十八年度台上字第一六八九號判決意旨謂：「按土地法第二百三十
      五條前段規定『被徵收土地之所有權人，對於其土地之權利義務，於應受之補
      償發給完竣時終止』，明示被徵收土地所有權變動之效力，須待補償費發給完
      畢始行發生。是被徵收土地之所有人於補償費發給或經合法提存前，仍保有該
      土地之所有權，則系爭土地被徵收之補償費是否已發給或經合法提存，此與判
      斷上訴人是否仍保有該土地之所有權攸關，原審未遑詳查究明，徒憑上開理由
      ，遽為上訴人不利之判決，自有未合」。按主張積極事實者或法律上效果發生
      所必要之特別要件者，應負舉證責任。再審原告是否發放土地補償費屬積極事
      實，且為徵收行為發生法律上效果所必要之特別要件，故應由再審原告負舉證
      責任，是依舉證責任分配之原則，應由再審原告就發放土地補償費之事實，負
      舉證責任。
（九）另再審原告主張系爭土地之補償費業已扣繳再審被告之被繼承人劉游玉珠舊欠
      之地價稅云云，惟查：
  １、再審原告所提出之台北市工務局曾函知地政科系爭土地因（四九）北市地用字
      第七六二四號公告徵收，該項補償金已於四十九年十二月二十一日辦妥請款手
      續並移祕書室出納股待領中等情，但待領中與已領出不同，不能以此證明該款
      確已領出。
  ２、再者，再審原告復主張台北市政府地政科曾於五十年一月十日以北市地用字第
      ０○三九號函請工務局，將土地所有權人之欠稅自補償地價支票內扣除，且副
      知該市稅捐稽徵處，並同時以五十年一月十一日北市地用字第００三八號函復
      稅捐稽徵處，赤峰街道路拓寬徵收土地之欠稅已函請工務局依法扣除云云。惟
      查：
（１）台北市政府工務局是否確已依法扣除，未見再審原告提出任何公文以資證明，
      實不足為採。蓋因，依一般經驗法則，政府機關辦理相類事務，必以公文表明
      辦理結果。故台北市工務局於代扣完畢後，應函復台北市地政科，並復知該補
      償費業已移稅捐處入庫等辦理情形，始符經驗法則，茍被告確曾將該補償費移
      送稅捐處入庫，各該有關機關應存有檔案資料，再審原告就此部分既未舉證以
      實其說，則其主張已為扣繳等節，自不足為採。
（２）再審原告另主張原應發放之補償金新台幣五萬一千三百七十點一二元，業已全
      數抵繳劉游玉珠積欠之地價稅七十一萬二千一百二十五點三元，尚嫌不足，自
      無再予以發放之理云云。惟按：財政部（四十九）年財稅發字第０八０三一號
      函及前司法行政部四十九年三月八日台四九函參一一六號函影本載明：「各該
      縣市地政機關就徵收土地補償金代為扣繳欠稅，似以徵收土地應有之負擔為範
      圍。如不屬該徵收土地應有負擔，各該縣市地政機關似無代為補償之權責。﹂
      況依台北市稅捐稽徵處五十年一月七日北市稽五催字第一０二三五六號函僅指
      出劉游玉珠尚有欠稅九件，計七十一萬二千一百二十五點三元，並非指系爭土
      地欠稅七十一萬二千一百二十五點三元，且縱依系爭土地當年度公告地價最高
      核課標準計算劉游玉珠積欠六個年度之地價稅，亦不可能超過以土地價值徵收
      之補償金。因此再審原告縱主張代扣稅捐，亦應先舉證證明其所代為抵繳者，
      即為系爭土地之欠稅，且在抵繳之後，無任何補償費餘額可供發放，否則仍屬
      未依法完成發放，該徵收土地案則仍失其效力，法理殊明。
（３）再查，台灣省台北市政府地政科五十年五月三日北市地用字第０七二五號函通
      知再審被告之被繼承人劉游玉珠具領徵用地補償價款。該函之真正，業經本件
      原確定判決即士林地院八十五年度簡上字第八一號塗銷所有權移轉登記事件中
      上訴人所提出之被證十號相符而認為該函文為真正。是以，倘系爭土地之補償
      費業已扣繳完畢，何以再審原告猶於五十年五月三日函催已故之劉游玉珠領取
      補償費？足證，再審原告所稱系爭補償費業已扣繳舊欠地價稅一情，實不足為
      採。
（十）綜上所陳，系爭土地雖經再審原告於四十九年十二月五日公告徵收，至五十年
      一月四日公告期滿後十五日內，即五十年元月十九日以前，再審原告應依法發
      給該土地補償費，否則該徵收核准案即失其效力。是依上以論，再審原告實未
      於公告期滿後十五日內即五十年一月十九日前發放土地補償費，則該土地之所
      有權仍歸再審被告所有，實明。從而本件再審被告本於所有權之回復請求權，
      請求再審原告塗銷所有權登記，以回復再審被告之所有權，洵屬合法允當。
三、證據：提出財政部四九年財稅發字第０８０３１號函、最高法院五十年台上字第
    一０二號、五十八年台上字第二九一八號、六十四年台上字第一二六一號判決、
    八十八年度台上字第一六八九號判決、八十一年十一月六（８１）廳門字第一八
    五七一號函復台高院之研究意見、學說摘文（以上均影本）各一件為證。
    理    由
甲、程序理由：
一、再審原告於八十六年八月十九日收受本院八十五年度簡上字第八一號民事確定判
    決，有送達證書附於上開民事卷可憑，再審原告於八十六年九月十八日提起再審
    之訴，符合民事訴訟法第五百條第一項之規定，於三十日之不變期間內提起，先
    此敘明。
二、本件再審原告原法定代理人為陳水扁，於訴訟中因任期屆滿，職務由馬英九接任
    ，已據台北市政府聲明由馬英九為其法定代理人承受本件訴訟，經核並無不合。
乙、實體理由：
一、本件再審原告主張：（一）再審原告徵收再審被告所有坐落台北市○○區○○段
    一小段二三九地號土地，係再審原告權限內行為且經行政法院駁回再審被告之行
    政訴訟而確定有效存在，原審否認該處分之效力，違背最高法院五十二年台上字
    第六九四號判例；（二）本件系爭補償費發放與否，應由起訴主張此特別失效事
    由之再審被告負舉證之責，原判決將舉證責任分配予再審原告，違背民事訴訟法
    第二百七十七條之規定、最高法院十七年上字第九一七號、二十八年上字第一七
    三九號、四十三年台上字第三七七號判例及五十一年十二月十日民刑庭總會決議
    ；（三）又再審原告應發放予再審被告被繼承人劉游玉珠（徵收公告當時劉游玉
    珠已歿，因再審被告等未即時辦理繼承登記，故被徵收當時土地登記簿登載之土
    地所有權人仍為劉游玉珠）之補償金，再審原告早於五十年一月十一日即以北市
    地用字第００三九號函請工務局，將土地所有權人之欠稅自補償地價之支票內扣
    除且副知該市稅捐稽徵處，同時並以五十年一月十一日北市地用字第００三八號
    函復稅捐稽徵處系爭赤峰街道路拓寬徵收土地之欠稅已函請工務局依法扣除，而
    台北市工務局亦曾公文函知地政科赤峰街拓寬工程用地早於四十九年十二月廿一
    日已辦妥請款手續並移秘書室出納股待領，而稅捐稽徵處五十年一月七日北市稽
    五催字第一０二三五六號函內，亦已查明應扣抵之欠稅金額，台北市地政科再於
    五十年一月十一日發函通知扣抵稅款手續，扣繳程序已完成，原判決不採上述公
    文書之記載，徒憑臆測未予扣抵云云，有違民事訴訟法第三百五十五條第二項之
    規定及最高法院十八年上字第二０九號、二十六年上字第四六一號、六十九年台
    上字第七七一號判例。另原確定判決憑再審原告否認制作之領取補償金催告函認
    再審原告逾前述公告期滿十五日期限尚未發放系爭補償金，亦有違最高法院十六
    年上字第二０九號判例：「認定事實應憑證據」之違法；（四）大法官會議釋字
    第一百八十八號解釋意旨揭示：「本院依聲請所為之解釋，除解釋文內另有明定
    者外，應自公布當日起發生效力。」，明示法律不溯既往原則，本案於民國四十
    九年、五十年間辦理徵收，效力已確定，原判決執俟後發佈之大法官釋字第一百
    一十號、四百二十五號解釋認定系爭補償費應於公告期滿十五日內由土地所有人
    受領完畢，有違上揭釋字第一百八十八號揭示之效力範圍及釋字第五十四號揭示
    之法律不溯既往原則；且認原判決上述之違法，皆影響判決結果，而有民事訴訟
    法第四百六十九條第一項第一款規定，判決適用法規顯有錯誤之再審事由云云。
二、再審被告則以：（一）本件土地徵收處分係屬「無效之行政處分」，就其效力而
    論，與根本未為行政處分同，任何人不受其拘束，故不待宣告撤銷，任何人均可
    忽視其存在，故依無效之行政處分賦予行政機關權利時，任何人均無尊重其權利
    之必要，若發生侵害權利訴訟，民事法院亦得以獨立之見解，宣告其權利無效；
    （二）本件再審原告是否發放土地補償費屬積極事實，且為徵收行為發生法律上
    效果所必要之特別要件，故應由再審原告負舉證責任，是依舉證責任分配之原則
    ，應由再審原告就發放土地補償費之事實，負舉證責任；（三）再審原告所提出
    之台北市工務局曾函知地政科系爭土地因（四九）北市地用字第七二四號公告徵
    收，該項補償金已於四十九年十二月二十一日辦妥請款手續並移祕書室出納股待
    領中等情，但待領中與已領出不同，不能以此證明該款確已領出。且台北市稅捐
    稽徵處五十年一月七日北市稽五催字第一０二三五六號函僅指出劉游玉珠尚有欠
    稅九件，計七十一萬二千一百二十五點三元，並非指系爭土地欠稅七十一萬二千
    一百二十五點三元，因此再審原告縱主張代扣稅捐，亦應先舉證證明其所代為抵
    繳者，即為系爭土地之欠稅，且在抵繳之後，無任何補償費餘額可供發放，否則
    仍屬未依法完成發放，該徵收土地案則仍失其效力；（四）司法院院字第二七○
    四解釋謂：需用土地人不於公告完畢十五日內將應補償之地價及其他補償費額「
    繳交主管地政機關發給完竣者」，當係指所有權人具領完畢或依法辦理提存者而
    言，非如再審原告所言之以繳交行政機關發給時即告完成等語資為抗辯。
三、按「人民對於官產，爭執為其私有者，係屬私權關係，應由普通司法機關受理審
    判；又被告官署主張其就系爭土地已取得所有權，而拒絕原告追還土地之請求，
    純係就私法關係與原告有所爭執。」 (行政法院二十三年判字第六一號及五十一
    年判字第二九七號判例參照），是本件再審被告本於所有權，依民法第七百六十
    七條之回復請求權為請求回復登記，應屬私權爭執，原審法院有審判權，合先敘
    明。
四、次按民事訴訟法第四百九十六條第一項第一款所謂適用法規顯有錯誤者，係指確
    定裁判所適用之法規顯然不合於法律規定，或與司法院現尚有效及大法官會議之
    解釋，或最高法院尚有效之判例顯然違反者而言，不包括認定事實錯誤、漏未審
    酌證據、取捨證據失當及裁判不備理由之情形在內（最高法院六十年台再字第一
    七０號判例、六十三年台上字第八八０號判例、六十九年台再字第一三一號判決
    、八十年台上字第一三二六號判決參看）。又大法官會議釋字第一七七號解釋：
    「確定判決消極的不適用法規，顯然影響裁判者，自屬民事訴訟法第四百九十六
    條第一項第一款所定適用法規顯有錯誤之範圍，應許當事人對之提起再審之訴，
    以貫徹憲法保障人民權益之本旨。最高法院六十年台再字第一七０號判例，與上
    述見解未洽部分，應不予援用。惟確定判決消極的不適用法規，對於裁判顯無影
    響者，不得據為再審理由，就此而言，該判例與憲法並無牴觸」。旨在說明消極
    的不適用法規，顯然影響裁判者，方屬適用法規顯有錯誤。經查：
（一）按「直轄市或縣（市）地政機關於接到中央地政機關通知核准徵收土地案，應
      即公告，並通知土地所有權人：：」、「徵收土地應補償之地價及其他補償費
      ，應於公告期滿後十五日內發給之。」土地法第二百二十七條第一項、第二百
      三十三條定有明文；又「需用土地人不依土地法第三百六十八條第一項規定於
      公告完畢後十五日內將補償地價及其他補償費額繳交主管地政機關發給完竣者
      ，法律上既無強制需用土地人繳交之規定，實際上又未便使徵收土地核准案久
      懸不決，尋繹立法本旨徵收土地核准案自應解為從此失其效力....  」三十三
      年七月十日司法院院字第二七○四號亦著有解釋。
 １、本件原判決對系爭土地徵收公告處分本身，並未為審查該處分內容是否有不當
     或違法情事，而係審理再審原告於系爭土地公告徵收處分後，有無遵照土地法
     第二百三十三條規定，發給被徵收土地所有權人之再審被告補償費，因原審認
     再審原告未依法發給補償費，而援用前述司法院解釋，認就系爭土地徵收核准
     案因再審原告之未發給補償費而失效，換言之，原審並未僭越行政法院之職權
     ，就行政處分之違法、不當予以具體審查，僅就本件再審被告私權之請求，認
     定系爭補償費未發放，而應適用前開司法院解釋，因適用該司法解釋結果，致
     認再審原告之前開行政處分失其效力而不存在，並非具體審查系爭徵收公告處
     分本身有無違法或不當情事，故與最高法院五十二年台上字第六九四號判例意
     旨所揭示之係以「行政處分確係有效存在」為前提不合，亦與行政法院廿三年
     判字第六十一號意旨所稱：「行政處分若因欠缺法律上之要件而無效時，其外
     形上之事實既經成立，則應受有效之推測，須由當事人依法提起訴願或行政訴
     訟，經訴願官署或行政法院撤銷，其效力方不能繼續存在」，係行政處分本身
     因法律要件不備而致無效之情形有別。是故，本件系爭徵收土地核准案之行政
     處分，應屬失其效力業不存在之行政處分，而非屬「不當或違法之行政處分未
     經撤銷前司法機關亦不能否認其效力」之情形甚明。
  ２、本件再審被告乙○○曾於八十二年二月十八日，不服再審原告於四十九年十二
      月五日北市地用字第七六六二四四號土地徵收公告處分，提起訴願、再訴願、
      行政訴訟，並經行政法院駁回再審被告之訴確定，為兩造所不爭，並有內政部
      台（２）內訴字第８２０５６７４訴願決定書、行政院台八十三訴字第３１９
      號決定書、行政法院八十三年度裁字第一二九三號裁定附於原第一審卷可稽（
      見該卷第三十五頁至四十二頁），固堪信為真實，惟查內政部八十二年十二月
      三十日台（八二）內訴字第八二Ｏ五六七四號訴願決定書內明載：「：：惟查
      系爭土地開闢為赤峰街迄今已逾三十年，公告徵收當時原土地所有權人劉游玉
      珠雖已歿，惟其繼承人並未即時辦理繼承登記，亦未於公告期間，通知各業主
      領取補償地價期間及道路開闢期間提出異議，該土地徵收效力即告確定，茲訴
      願人（按指再審被告乙○○）以其為劉游玉珠之繼承人之一，就已確定之土地
      徵收事件提起訴願，程序自有未合，自應駁回不予受理。：：」（參原第一審
      卷第三十六頁），另行政院再訴願決定同此趣旨（見原第一審卷第三十九頁）
      ，行政法院八十三年裁字第一二九三號裁定亦以：「本件原告於民國六十五年
      九月間就系爭台北市○○區○○段一小段一六０、二三九地號土地辦妥繼承登
      記，詎系爭土地業據被告於四十九年十二月五日公告徵收登記完畢，原告乃於
      八十二年二月十八日向被告提起陳情，聲明不服，有上開登記及徵收資料附卷
      可稽，計其三十日之訴願期間，應於四十九年十二月五日起，早已屆滿，原告
      遲至民國八十二年二月十八日始始內政部提起訴願，有其提出之訴願書上收文
      戳可按，其提起訴願，已逾上開法定不變期間，揆諸首開說，自為法所不許。
      訴願、再訴願決定俱從程序上予以駁回，均無不合：」（見原第一審卷第四十
      一、四十二頁）等程序上之理由，駁回再審被告之行政訴訟確定，就系爭土地
      徵收公告處分並未確認其效力，則該行政處分並未經行政法院實體審查，換言
      之，行政法院就系爭補償費之發放與否，並未為具體認定，原確定判決為補償
      費未發放之認定，進而推論系爭公告徵收處分失其效力，核無牴觸行政法院判
      決可言。故再審原告主張：本案之徵收處分業經內政部決定、行政院再訴願決
      定及行政法院裁定駁回確定，故本案徵收公告業經確定生效，原第二審法院不
      得否認其效力云云，實不足採。
（二）又舉證責任之分配，不惟理論上有要證事實分類說、法規分類說及法律要件分
      類說等不同之學說併存，且實務上亦非單獨採取法律要件分類說而排斥其他學
      說，乃係針對個案，本於公平合理原則，將數種舉證責任分配之學說參互適用
      。而事人主張有利於己之事實，就其事實固有舉證之責任，民事訴訟法第二百
      七十七條定有明文。惟按「當事人就消極事實無法舉證。」、「當事人主張有
      利於己之事實者，就其事實固負舉證之責任，惟按主張消極之事實而在客觀上
      無法積極證明者，其舉證責任移轉於他方當事人，亦為舉證責任分配原則之一
      。」、「當事人主張有利於己之事實者，就其有舉證責任，故負者，係以主張
      有積極之事實者為限，主張無此事實者，縱為原告，亦不須舉證。」（最高法
      院七十六年台上字第七二八號判例、最高法院五十八年台上字第二九一八號、
      五十年台上字第一七０二號判決參照），故主張消極之事實而在客觀上無法積
      極證明者，其舉證責任移轉於他方當事人，亦為舉證責任分配原則之一。查原
      確定判決認本件系爭土地確有徵收之事實既為二造所不爭，則主張土地補償費
      業已發放完竣為有利於再審原告，再審原告應負舉證責任，衡之舉證責任分配
      之公平性及合理性，本件系爭徵收處分係由再審原告所發動，再審被告欲舉證
      未發放系爭補償費之消極事實，舉證困難，應轉由再審原告就其已發放補償費
      之積極事實，負舉證責任，始為適當。此乃原審法院採證認事之職權行使，於
      證據法則無違，縱其舉證責任之分配偏重要證事實分類說，而與法律要件分類
      說未盡相同，揆之上揭說明，仍難謂為原確定判決適用法規顯有錯誤。再審原
      告猶以再審被告否認其發放補償費，應由再審被告就再審原告未發放補償費之
      消極事實，應適用上開判例及法律要件分類說責由再審被告舉證等語，指摘原
      確定判決適用法規顯有錯誤，引據民事訴訟法第四百九十六條第一項第一款之
      規定，對之提起再審之訴，尚有誤會。
（三）次按民事訴訟法第四百九十六條第一項第一款所謂適用法規顯有錯誤者，不包
      括認定事實錯誤、漏未審酌證據、取捨證據失當及裁判不備理由之情形在內，
      已如前述，是以：
  １、本件再審原告指原第二審法院不採再審原告就本案所為公文書之記載，徒憑臆
      測即遽認再審原告就系爭補償費未抵繳系爭土地之欠稅；及對台灣省台北市政
      府地政科五十年五月三日北市地用字第Ｏ七二五號函證據認定失當為由，執以
      為本件再審事由之一，於法已有未合。
  ２、況原確定判決主要係以再審原告「提出之台北市工務局曾函知地政科系爭土地
      因（四九）北市地用字第七六二四號公告徵收，該項補償金已於四十九年十二
      月廿一日辦妥請款手續並移秘書室出納股待領中等情（參原審卷第八十八頁）
      ，但不能以此證明該款確已領出。次查台北市政府地政科固曾於五十年一月十
      一日以北市地用字第ＯＯ三九號函請工務局，將土地所有權人之欠稅自補償地
      價支票內扣除且副知該市稅捐稽徵處，並同時以五十年一月十一日北市地用字
      第ＯＯ三八號函復稅捐稽徵處赤峰街道路拓寬徵收土地之欠稅已函請工務局依
      法扣除等情（見原審卷第四十六至四十八頁），但台北市工務局是否確已依法
      扣除，尚未見上訴人提出任何公文以資証明。蓋依一般經驗法則，政府機關辦
      理相類事務，必以公文表明辦理結果。故台北市工務局於代扣完畢後，應函復
      台北市地政科，並副知該補償費業已移稅捐處入庫等辦理情形，始符經驗法則
      。否則，台北市工務局是否依地政科公文辦理？或對前揭公文內容是否有所質
      疑？甚至前揭公文是到達台北市工務局均無從知悉！是故，上訴人就此部分既
      未舉證以實其說，則其主張已為扣繳等節，自難信為真實。至上訴人稱工務局
      或稅捐處如未能照辦，當會函復說明云云，實與一般經驗法則有違。」為由，
      並非不採信再審原告於原審所提上揭公文書之記載，而係該等公文書均無法直
      接證明再審原告已為系爭補償費之發放，故原審無從據以推斷系爭補償費已發
      放；而由公家機關處理公務流程係以公文層層相扣之經驗法則以觀，原確定判
      決為此認定，並非徒憑臆測，而係以經驗法則為根據，致為不利再審原告之認
      定。至再審被告提出台灣省台北市政府地政科五十年五月三日北市地用字第Ｏ
      七二五號函固經再審原告於原第二審爭執該函之真正，原第二審未針對再審原
      告抗辯理由，另予調查，徒憑該函內容即論斷該函之真正，稍嫌率斷，惟鑑於
      原第二審法院僅以此函為再審原告不利之佐證，縱有不當，亦不影響原第二審
      法院就再審原告未發放補償費乙節之認定，而影響判決之結果，故再審原告指
      摘原第二審法院此部分證據之認定，有違前揭判例，而有民事訴訟法第四百六
      十九條第一項第一款規定，判決適用法規顯有錯誤之再審事由云云，實不足採
      。
  ３、另依平均地權條例第七十九條規定：「被徵收或照價收買之土地，應納未納之
      土地稅捐及滯納金，由該管直轄市或縣（市）政府於發放補償金時，代為扣繳
      ：：」，由法條文意解釋，應認得扣繳之土地稅捐及滯納金以因被徵收土地而
      生者為限，財政部八十六年十月十五日台財字第八六一八０一三三號函所附該
      部（四十九）財稅發字第０八０三一號函及該函內援引之前司法行政部四十九
      年三月八日台四九函參一一六號函影本載明：「各該縣市地政機關就徵收土地
      補償金代為扣繳欠稅，似以徵收土地應有之負擔為範圍。如不屬該徵收土地應
      有負擔，各該縣市地政機關似無代為補償之權責。」亦同此認定。查原確定判
      決並未否定再審原告於原審所提出之台北市稅捐稽徵處五十年一月七日北市稽
      五催字第一Ｏ二三五六號函（見原第一審卷第四三至四五頁）形式及實質上之
      真正，惟認該函內容：僅指出劉游玉珠（原確定判決誤書為劉游育珠）尚有欠
      稅九件，計七十一萬二千一百二十五點三元，並非指系爭土地欠稅七十一萬二
      千一百二十五點三元，而推論劉游玉珠積欠六個年度之地價稅，不可能超過以
      土地價值徵收之補償金。核原確定判決所謂「六個年度之地價稅」，係指台北
      市政府工務局五十年一月十一日北市地用字第００３９號內部函稿所附再審被
      告被繼承人劉游玉珠欠稅期別為４１─２、４５─２、４６─１、４７─１、
      ４７─２、４８─１、４８─２、４９─１、４９─２期（見原第一審卷第四
      十七頁），橫跨六個年度之地價稅，由土地稅法第十六條規定，地價稅基本稅
      率為千分之十，若超過累進起點地價者，最高就其超過部分可課徵千分之五十
      五之地價稅，以最高千分之五十五乘以九期不過為千分之四九五計算，當不逾
      系爭以地價計算之補償費五萬一千三百七十元點一二元，況系爭土地補償費之
      金額僅為上述欠稅之十三分之一強，故前述台北市稅捐稽徵處函所指欠稅七十
      一萬二千一百二十五點三元，是否即係指系爭土地欠稅實有疑義，且縱有包含
      系爭土地欠稅，以上述九期地價稅應不過為地價千分四九五之說明及前述扣繳
      欠稅係以徵收土地之欠稅以觀，則在為扣繳後，亦應有扣剩之補償費發放，詎
      扣繳後均無餘額發放，堪認系爭補償費尚未依法發放完竣，故原確定判決認再
      審原告縱有代為扣繳稅捐，亦應舉証証明上述其所代為抵繳者即為系爭土地之
      欠稅，且在為抵繳之後，無任何補償費餘額可供發放，否則仍屬未依法完成發
      放，該徵收土地案仍失其效力等語，核與經驗、論理法則無違，再審原告指原
      確定判決有其所指消極不適用法規之情形，亦有誤解，不足採信。
（四）再「....  二、需用土地人不於公告完畢後十五日內，將應補償地價及其他補
      償費額繳交至主管地政機關發給完竣者，依照本院院字第二七○四號解釋，其
      徵收土地核準案固應從此失其效力。....  三、徵收土地補償費額經標準地價
      評議委員會評定後，應由主管地政機關即行通知需用土地人，並限期繳交轉發
      土地所有人，其限期酌量實際情形定之，但不得超過土地法第二百三十三條所
      規定十五日之期限。」、「土地徵收，係國家因公共事業需要，對人民受憲法
      保障之財產權，經由法定程序予以剝奪之謂。規定此項徵收及其程序之法律必
      須符合必要性原則，並應於相當期內給予合理之補償。被徵收土地之所有權人
      於補償費發給或經合法提存前雖仍保有該土地之所有權，惟土地徵收對被徵收
      土地之所有權人而言，係為公共利益所受特別犧牲，是補償費之發給不宜遷延
      過久。本此意旨，土地法第二百三十三條明定補償費應於『公告期滿後十五日
      內』發給。此法定期間除對徵收補償有異議，已依法於公告期間內向該管地政
      機關提出，並經該機關提交評定或評議或經土地所有權人同意延期繳交者外，
      應嚴格遵守（參照本院釋字第一一○號解釋）。內政部中華民國七十八年一月
      五日臺內字第六六一九九一號令發布之「土地徵收法令補充規定」，其中第十
      六條規定：「政府徵收土地，於請求法律解釋期間，致未於公告期滿十五日內
      發放補償地價，應無徵收無效之疑義」大法官會議釋字第一一○號、第四二五
      號著有解釋。由上開解釋文可知，該二號解釋皆係本於三十三年七月十日司法
      院院字二七０四號解釋文中對於「需用土地人不依土地法第三百六十八條第一
      項規定於公告完畢後十五日內將補償地價及其他補償費額繳交主管地政機關發
      給完竣者，法律上既無強制需用土地人繳交之規定，實際上又未便使徵收土地
      核准案久懸不決，尋繹立法本旨徵收土地核准案自應解為從此失其效力....」
      而衍伸出解釋文之結論，而原確定判決所引用係前開二解釋文立論基礎部分，
      即上述司法院院字第二七０四號內容，故原確定判決殊無再審原告所指有違釋
      字第一八八號揭示之效力範圍及釋字第五十四號揭示之法律不溯既往原則，而
      有再審原告所稱「消極不適用法規」之情形。
六、綜上所述，原確定判決認定再審原告就系爭再審被告所有坐落台北市○○區○○
    段一小段二三九地號土地，所為公告徵收之行政處分，因未於公告後十五日內發
    放補償費，而失其效力，從而再審被告得請求再審原告塗銷就系爭土地以徵收為
    由，所為之所有權登記，回復登記予再審被告乙節，並無再審原告所主張之適用
    法規顯有錯誤之情形，再審原告以原確定判決適用法規顯然錯誤，提起本件再審
    之訴，為無理由，應予駁回。
中      華      民      國    八十九    年      四      月    二十六    日
                                    臺灣士林地方法院民事第一庭
~B法      官
~B法      官
~B法      官  林玫君
右為正本係照原本作成
如對本判決不服須於判決送達後二十日內向本院提出抗告狀
中      華      民      國    八十九    年      四      月  二十六    日
~B法院書記官


司法院資訊處製作；財團法人民間司法改革基金會備份。
